---
title: "jour1"
output: rmarkdown::html_vignette
vignette: >
  %\VignetteIndexEntry{jour1}
  %\VignetteEngine{knitr::rmarkdown}
  %\VignetteEncoding{UTF-8}
---

```{r, include = FALSE}
knitr::opts_chunk$set(
  collapse = TRUE,
  comment = "#>"
)

knitr::opts_chunk$set(fig.align = "center", 
               out.width = "90%",
               fig.width = 6, fig.height = 5.5)
```

# Chargement des librairies

```{r setup}


library(dplyr) #Package de manipulation de données
library(ggplot2) # Package pour faire des graphiques
library(sf) # Package pour faire des cartes
library(knitr) # Package pour présenter des tableaux
library(kableExtra) # Package pour présenter des tableaux
library(tidyr)
library(formationIMROP) # Package spécifique à la formation

#library(devtools)
#install_github("polehalieutique/formationIMROP") # Package spécifique à la formation


```


# Fouille de données maturité

## Affichage d'un tableau

```{r}
data("maturite.dta") # Vient du package formationIMROP

head(maturite.dta,n=10) #Affichage des n premières lignes du tableau 

kbl(head(maturite.dta)) %>%
  kable_styling()


 kbl(head(maturite.dta)) %>%
  kable_minimal()
 
 kbl(head(maturite.dta)) %>%
 kable_paper(c("striped", "hover"))

```

## Jouer avec les données 

C'est le package dplyr qui apporte à R les fonctions de traitement des données. 
La syntaxe est proche de la syntaxe des langage d'interrogation des bases de données (SQL). 

group_by () va permettre de regrouper les données sur les critères que l'on désire. Il va permettre de réaliser des tableau aggrégés qui correspondent aux type de questions suivantes : Faite la somme des captures par engins

summarize () suit toujours le group_by et permet de préciser l'opération à faire une fois que les données sont regroupées 

mutate() permet d'ajouter une colonne dont le contenu est fonction d'autres colonnes

filter() permet de filter les données 

innner_join() Permet de lier 2 data frame suur la base d'une ou plusieurs informations communes


```{r}
data("logbook.dta") # Données logbook pour Sardine et Sardinelles
data("logbook.zr2n") # Réferentiel des codes espèces

kbl(head(logbook.dta)) %>% kable_styling()
kbl(head(logbook.zr2n)) %>% kable_styling()

```

Calcul de la somme des captures déclarées par pays pour les sardinelles (pour les 15 pays les plus contributeurs)

```{r}

logbook.dta %>% filter(codesp==10119) %>% 
  group_by(nation) %>% 
  summarize(total=sum(poids)) %>%  
  slice_max(total,n=15) %>% mutate(premiers=1)->lespremiers

logbook.dta %>% filter(codesp==10119) %>% 
  left_join(lespremiers) %>% 
  filter(is.na(premiers)) %>% 
  mutate(nation="other") %>% 
  group_by(nation) %>% 
  summarize(total=sum(poids)) %>% 
  bind_rows(lespremiers)->request2

  
ggplot(lespremiers)+geom_bar(aes(x=nation,y=total),stat='identity')+
   coord_flip()


ggplot(lespremiers)+geom_bar(aes(x=reorder(nation,total),y=total),stat='identity')+
   coord_flip()

ggplot(request2)+geom_bar(aes(x=reorder(nation,total),y=total),stat='identity')+
   coord_flip()



```




Calcul de la somme des captures déclarées par espèces et par années

```{r}

dim(logbook.dta)

kbl(head(logbook.dta)) %>%
 kable_paper(c("striped", "hover"))

```
La table des logbooks contient 48 000 ligne et 18 colonnes. La question indique que nous voulons en résultat un tableau avec les colonnes année (an) espece (codesp) et la somme des captures (poids). Dit autrement je veux regrouper toutes les lignes qui ont les mêmes valeurs pour an et codesp et calculer la somme des poids sur ces regoupements. 

Si je traduit cela en langage R/dplyr je pars du jeux de données, je regoupe sur les 2 champs an et codesp et je crée un nouveau champ qui va résumer les captures (faire la somme) sur ces 2 strates

```{r}
logbook.dta %>% group_by(an,codesp) %>% summarise(total=sum(poids))

```

Je garde un tableau de 46 lignes. Sous excel on aurait fait un tableau croisé. 

Si je ne veux regarder que les captures des Navires Hollandais, je vais filtrer pour ne faire le calcul que sur les lignes où le champ nation est égal à 'NLD'

```{r}
logbook.dta %>% filter(nation=='NLD') %>% 
  group_by(an,codesp) %>% summarise(total=sum(poids))

```
Si je veux rajouter une dimension à mon tableau, je rajoute dans le group_by
Exemple somme des captures par pavillon,  par an et especes

```{r}

logbook.dta %>% 
  group_by(an,codesp,nation) %>% summarise(total=sum(poids))

```


Les codesp ne sont pas très parlant, j'aimerais avoir le même tableau avec le nom de l'espèce. 
Le referentiel codesp / Nom literal est inclu dans le tableau logbook.zr2n

```{r}

head(logbook.zr2n)

logbook.zr2n %>% filter(codesp %in% c(10119,10120)) # n'avoir le tableau que pour les lignes qui m'interessent


logbook.zr2n %>% filter(codesp %in% unique(logbook.dta$codesp)) #Je ne veux pas indiquer les codes qui m'interessent mais qu'il aille directement les chercher dans le tableau

unique(logbook.dta$codesp) #Renvoie un vecteur des valeurs uniques de la colonne codesp du tableau logbook.dta

```
J'aimerais donc avoir la somme des captures par an et espece et en plus avoir les information sur les noms de mes espèces depuis mon tableau zr2n. 
Je veux donc joindre les 2 tableaux quand le codesp correspond

```{r}

logbook.dta %>% 
  group_by(an,codesp) %>% summarise(total=sum(poids)) %>% 
  inner_join(logbook.zr2n,by=c('codesp')) %>% 
  select(an,codesp,codfao,nomespco,total)


```
Donc a pas de lignes supplémentaires mais juste des colonnes additionelles qui ont été ajoutées sur la base de la correpondance entre les valeurs contenues dans la colonne codeesp

# Faire des graphiques

## Données logbooks

```{r}

logbook.dta %>% 
  group_by(an,codesp) %>% summarise(total=sum(poids)) %>% 
  inner_join(logbook.zr2n,by=c('codesp')) %>% 
  ggplot()+geom_bar(aes(x=an,y=total,fill=nomespco),stat='identity')
  



logbook.dta %>% 
  group_by(an,codesp) %>% summarise(total=sum(poids)) %>% 
  inner_join(logbook.zr2n,by=c('codesp')) %>% 
  ggplot()+geom_histogram(aes(x=an,y=total,fill=nomespco),stat='identity',position="dodge")
  

logbook.dta %>% 
  group_by(an,codesp) %>% summarise(total=sum(poids)) %>% 
  inner_join(logbook.zr2n,by=c('codesp')) %>% 
  ggplot()+geom_line(aes(x=an,y=total,color=nomespco),stat='identity')+
  ggtitle("Captures des 2 espèces")

```

```{r}

logbook.dta %>% 
  group_by(an,nation,codesp) %>% summarise(total=sum(poids)) %>% 
  inner_join(logbook.zr2n,by=c('codesp')) %>% 
  ggplot()+
  geom_histogram(aes(x=an,y=total,fill=nation),stat='identity')


# Par défaut, ggplot prend déjà des opérations par defaut
ggplot(logbook.dta)+
  geom_histogram(aes(x=an,y=poids,fill=nation),stat='identity')



logbook.dta %>% 
  group_by(an,nation,codesp) %>% summarise(total=sum(poids)) %>% 
  inner_join(logbook.zr2n,by=c('codesp')) %>% 
  ggplot()+
  geom_histogram(aes(x=an,y=total,fill=nation),stat='identity')+
  facet_wrap(~nomespco)


```
```{r}


logbook.dta %>% 
  group_by(nation) %>% summarise(total=sum(poids))  %>%
  mutate(groupe_nation=nation) %>% slice_max(total,n=6) ->pays_plus

logbook.dta %>% left_join(pays_plus) %>% 
  mutate(groupe_nation=case_when(is.na(groupe_nation)~ 'Other',TRUE ~groupe_nation )) %>% 
  inner_join(logbook.zr2n,by=c('codesp')) %>% 
  group_by(groupe_nation,an) %>% summarise(total=sum(poids)) %>% 
  ggplot()+
  geom_histogram(aes(x=an,y=total,fill=groupe_nation),stat='identity')


logbook.dta %>% 
  group_by(codesp,nation) %>% summarise(total=sum(poids))  %>%
  mutate(groupe_nation=nation) %>%  slice_max(total,n=8)  ->pays_plus

graphe1<- logbook.dta %>% left_join(pays_plus) %>% 
  mutate(groupe_nation=case_when(is.na(groupe_nation)~ 'Other',TRUE ~groupe_nation )) %>% 
  inner_join(logbook.zr2n,by=c('codesp')) %>% 
  group_by(groupe_nation,nomespco,an) %>% summarise(total=sum(poids)) %>% 
  filter(nomespco=='SARDINE') %>% 
  ggplot()+
  geom_histogram(aes(x=an,y=total,fill=groupe_nation),stat='identity')+
  ggtitle('Sardines')



graphe2<- logbook.dta %>% left_join(pays_plus) %>% 
  mutate(groupe_nation=case_when(is.na(groupe_nation)~ 'Other',TRUE ~groupe_nation )) %>% 
  inner_join(logbook.zr2n,by=c('codesp')) %>% 
  group_by(groupe_nation,nomespco,an) %>% summarise(total=sum(poids)) %>% 
  filter(nomespco=='SARDINELLES') %>% 
  ggplot()+
  geom_histogram(aes(x=an,y=total,fill=groupe_nation),stat='identity')+
  ggtitle('Sardinelles')


ggarrange(graphe1,graphe2,ncol=1)

```

```{r}

logbook.dta %>% filter(nation=='NLD') %>% 
  inner_join(logbook.zr2n,by=c('codesp')) %>% 
  ggplot()+
  geom_boxplot(aes(x=as.factor(an),y=poids,fill=nomespco))


logbook.dta %>% filter(nation=='NLD') %>% 
  inner_join(logbook.zr2n,by=c('codesp')) %>% 
  ggplot()+
  geom_boxplot(aes(x=as.factor(an),y=poids,fill=nomespco))+
  theme(axis.text.x = element_text(angle = 90, vjust = 0.5, hjust=1))



```



## Graphe ou carte, même principe

Je veux la somme des captures par secteur et mettre cela sur une carte
Le dessin des secteur est dans l'objet logbook.zr4n (l'équivalent du shapefile)

```{r}
data(logbook.zr4n)

kbl(head(logbook.zr4n)) %>% kable_paper(c("striped", "hover"))  
  


ggplot(logbook.zr4n)+
  geom_sf()


ggplot(logbook.zr4n)+
  geom_sf(aes(fill=reg))

```
```{r}
TOT<-logbook.dta %>% 
  group_by(secteur) %>% summarise(total=sum(poids))

kbl(head(TOT)) %>%  kable_styling()

logbook.zr4n %>% 
  inner_join(TOT,by='secteur') %>% 
  ggplot()+
  geom_sf(aes(fill=total))+
  scale_fill_continuous( trans = "reverse")
```

```{r}
TOT<-logbook.dta %>% 
  group_by(secteur,codesp) %>% summarise(total=sum(poids))

kbl(head(TOT)) %>%  kable_styling()

logbook.zr4n %>% 
  inner_join(TOT,by='secteur') %>% 
  ggplot()+
  geom_sf(aes(fill=total))+
  scale_fill_continuous( trans = "reverse")+
  facet_wrap(~codesp)
```


```{r}

logbook.zr4n %>% 
  inner_join(TOT,by='secteur') %>% 
  ggplot()+
  geom_sf(aes(fill=total))+
  scale_fill_distiller( palette = "Spectral")+
  facet_wrap(~codesp)


TOT<-logbook.dta %>% filter(codesp=='10119') %>% 
  group_by(secteur,an) %>% summarise(total=sum(poids))



logbook.zr4n %>% 
  inner_join(TOT,by='secteur') %>% 
  ggplot()+
  geom_sf(aes(fill=total))+
  scale_fill_distiller( palette = "Spectral")+
  facet_wrap(~an)+
  ggtitle("Rapartition des captures annuelles pour 10119")



TOT<-logbook.dta %>% filter(codesp=='10120') %>% 
  group_by(secteur,an) %>% summarise(total=sum(poids))



logbook.zr4n %>% 
  inner_join(TOT,by='secteur') %>% 
  ggplot()+
  geom_sf(aes(fill=total))+
  scale_fill_distiller( palette = "Spectral")+
  facet_wrap(~an)+
  ggtitle("Rapartition des captures annuelles pour 10120")

```



```{r}

TOT<-logbook.dta %>% 
  group_by(secteur,codesp) %>% summarise(total=sum(poids))

logbook.zr4n %>% 
  inner_join(TOT,by='secteur') %>% 
  st_centroid() %>%  #Transorme l'object géographique de polygon à point (positionné au centre du polygone)
  ggplot()+
  geom_sf(data=logbook.zr4n)+
  geom_sf(aes(size=total),color='orange')+
  scale_fill_continuous( trans = "reverse")+
  facet_wrap(~codesp)

```

## Données maturité

Utilisation de mutate pour faire des classes de taille. On cree une nouvelle colonne avec les données d'une (ou de plusieurs) autre. 
n() permet de compter le nombre de ligne (ou d'individus). 

```{r}
data("maturite.dta")

kbl(maturite.dta) %>% kable_styling()

maturite.dta %>% mutate(lt=10*floor(lt/100),classe_taille=paste(lt,'-',lt+10,sep='')) %>% #Passage des longueur en classe de taille de 10 cm ( lt=20)
  group_by(nom,classe_taille) %>% summarise(nb_individu=n()) %>% 
  ggplot()+ geom_bar(aes(x=classe_taille,y=nb_individu,fill=nom),stat='identity',position='dodge')

```
Mais là on a le nombre d'individus, qui est lié aussi à l'effort d'échantillonnage. On aimerait avoir plutôt un pourcentage d'uindividus par classes de taille pour pouvoir comparer les différents points d'échantillonage indépendamment de l'effort d'échantillonage. 

L'idée est donc d'avoir un pourcentage de la classe de taille dans la strate (ici point de débarquement). C'est donc le nombre d'individus dans la strate de la classe de taille X divisé par le nombre d'individus de la strate.

On commence par calculé le nombre d'individus par point de débarquement et je stocke l'information (1) ensuite je réutilise cette information dans le calcul du pourcentage (2). 

```{r}

nb.indiv.strate<-maturite.dta %>% group_by(nom) %>% summarise(nb.individus.strate=n()) 

maturite.dta %>% mutate(lt=10*floor(lt/100),classe_taille=paste(lt,'-',lt+10,sep='')) %>% #Passage des longueur en classe de taille de 10 cm ( lt=20)
  group_by(nom,classe_taille) %>% summarise(nb.individus=n()) %>% 
  inner_join(nb.indiv.strate,by='nom') %>% 
  mutate(pct=round(100*nb.individus/nb.individus.strate,2)) %>% 
  ggplot()+ geom_bar(aes(x=classe_taille,y=pct,fill=nom),stat='identity',position='dodge')

```
### Obtenir un tableau croisé

On voudrait obtenir un tableau qui corresponde schématiquement au graphique précedent qui permette de comparer les classes de taille ports par ports. 

Donc avoir un tableau ou les noms des ports apparaissent comme des colonnes, la classe de taille en ligne et le pourcentage d'individus comme valeur du tableau. 

Pour cela on utilise la fonction pivot_wider qui permet de croiser un tableau (pivot_longer est la fonction qui permet de décroiser un tableau). 
Cette fonction fait partie du package tidyr (donc chargement de ce package avec library(tidyr) et si vous ne l'avez pas déjà installé, un install.packages("tidyr") en amont)

pivot_wider() avec les paramètres
* names_from nom du champ du tableau que l'on va passer en colonne
* values_from nom du champ qui contient les valeurs à metre dans le tablea

```{r}
library(tidyr)

maturite.dta %>% mutate(lt=10*floor(lt/100),classe_taille=paste(lt,'-',lt+10,sep='')) %>% #Passage des longueur en classe de taille de 10 cm ( lt=20)
  group_by(nom,classe_taille,lt) %>% summarise(nb.individus=n()) %>% 
  inner_join(nb.indiv.strate,by='nom') %>% 
  arrange(lt) %>% #Permet d'ordonner les classes de taille
  mutate(pct=round(100*nb.individus/nb.individus.strate,2)) %>% #Et là on rajoute
  select(nom,classe_taille,pct,lt) %>% 
  pivot_wider(names_from=nom,values_from=pct) %>% # Le tableau croisé est là On ne cite ici que la 
                                                  # champ dont les valeurs 
  kbl() %>%  kable_paper(c("striped", "hover"))   #vont devenir des noms de colonnes (nom) et le champ qui contient les valeurs


```


## Données Tailles poids

Je vais considérer la maturité des individus sur leur taille. Je vais prendre une taille de 46 comme taille de maturité. 
Je crée une nouvelle variable maturité qui dépend de la longueur. 
Quand la longueur est inférieure à 460 mm je considère que le poisson est immature et si c'est supérieur ou égal à 460mm, je le condière comme Mature. 

on utilise la fonction case_when qui prend en paramètre une série de condition et la valeur selon ces conditions. 
case_when (condition1 alors (~) valeur1,
            condition2 alors (~) valeur2,
            TRUE  alors (~) valeur_autres #Cette dernière ligne correspond aux données qui ne correspondent pas aux conditions 1 et 2
            )

```{r}
kable(taille_poids.dta) %>% kable_styling()

head(taille_poids.dta %>% mutate(maturite=case_when(lt<460 ~ 'Immature',lt>=460 ~'Mature')) )
```

Le camembert est un histogramme avec des coordonnées polaire. Donc pour faire un camembert, on commence par faire un histogramme et on rajoute la fonction   coord_polar("y",start=0)

```{r}

nb.indiv.strate<-taille_poids.dta %>% group_by(nom) %>% summarize(nb.individus.strate=n())

taille_poids.dta %>% mutate(maturite=case_when(lt<460 ~ 'Immature',lt>=460 ~'Mature')) %>% 
  group_by(nom,maturite) %>% summarize(nb.individus=n()) %>% 
  inner_join(nb.indiv.strate,by='nom') %>% 
  mutate(pct=round(100*nb.individus/nb.individus.strate,2)) %>% 
  ggplot()+geom_histogram(aes(x="",y=pct,fill=maturite),width = 1, stat = "identity")+
  facet_wrap(~nom)


taille_poids.dta %>% mutate(maturite=case_when(lt<460 ~ 'Immature',lt>=460 ~'Mature')) %>% 
  group_by(nom,maturite) %>% summarize(nb.individus=n()) %>% 
  inner_join(nb.indiv.strate,by='nom') %>% 
  mutate(pct=round(100*nb.individus/nb.individus.strate,2)) %>% 
  ggplot()+geom_histogram(aes(x="",y=pct,fill=maturite),width = 1, stat = "identity")+
  coord_polar("y",start=0)+
  facet_wrap(~nom)



```

# Lire des fichiers 

Dans les répertoires d"installation du package formationIMROP, il y a un répertoire extdata qui contient des fichiers que l'on va pouvoir lire. Des fichiers au format CSV (classiques) et une couche shapefile (shp et dbf associé)

## Des fichiers de données csv

```{r eval=FALSE}

repertoire.fichiers<-paste(path.package("formationIMROP", quiet = FALSE),'/extdata/',sep='')

dir(repertoire.fichiers)

rstudioapi::selectFile(path = repertoire.fichiers)


```
Pour lire un fichier csv nous utiliserons la fonction read.csv2 avec les 3 paramètres :

* Le nom du fichier
* Le séparateur de colonne - sep
* Le séparateur de décimales - dec


```{r}
repertoire.fichiers<-paste(path.package("formationIMROP", quiet = FALSE),'/inst/extdata/',sep='')

fichier=paste(repertoire.fichiers,'captures_pa.csv',sep='')

data.pa<-read.csv2(file=fichier,sep=",") #on se rend compte que le séparateur de colonne n'est pas la virgule mais le point virgule
head(data.pa)

data.pa<-read.csv2(file=fichier,sep=";",dec=',') #Quand le séparateur de décimal est la virgule au lieu du point 
head(data.pa)


data.pa<-read.csv2(file=fichier,sep=";",dec='.') #la on a une bonne lecture

head(data.pa)



```



## Des fichiers shapefile

Les objets spatiaux sont gèrés par la librarie SF (Spatial Feature). On peut stocker un fichier spatial dans un objet sf et utiliser les fonctions classiques pour les objets spatiaux st_join (jointure spatiale) st_union (union d'objets spatiaux), st_intersects, 


```{r}

vms<-st_read(paste(path.package("formationIMROP", quiet = FALSE),'/inst/extdata/vms.shp',sep=''),crs=4326)

data("logbook.zr4n")

st_crs(logbook.zr4n)=4326

ggplot(vms)+ geom_sf(data=rectangles,aes(fill=NULL))+
    geom_sf(aes(color=as.factor(id_vessel)))

zee<-st_as_sf(st_union(logbook.zr4n))

ggplot(zee)+ geom_sf()


vms %>% st_join(zee,left=FALSE) %>% 
  ggplot()+geom_sf(aes(color=as.factor(id_vessel)))


vms %>%  filter(id_vessel==12) %>% mutate(etat=case_when (average_sp<4 ~'Peche',TRUE ~'Non Pêche')) %>% st_join(zee,left=FALSE) %>% 
  ggplot()+geom_sf(aes(color=etat))


logbook.zr4n %>% st_join(vms,left=FALSE) %>% 
  group_by(secteur) %>% summarise(nb_points=n()) %>% 
  ggplot()+geom_sf(aes(fill=nb_points))+
  scale_fill_continuous(trans='reverse')


logbook.zr4n %>% st_join(vms,left=FALSE) %>% mutate(etat=case_when (average_sp<4 ~'Peche',TRUE ~'Non Pêche')) %>% 
  filter(etat=='Peche') %>% 
  group_by(secteur) %>% summarise(nb_points=n()) %>% 
  ggplot()+geom_sf(aes(fill=nb_points))+
  scale_fill_continuous(type='viridis')





logbook.zr4n %>% st_join(vms,left=FALSE) %>% 
  group_by(secteur,id_vessel) %>% summarise(nb_points=n()) %>% 
  ggplot()+geom_sf(aes(fill=nb_points))+
  scale_fill_continuous(trans='reverse')+
  facet_wrap(~id_vessel)



```




## Des fichiers Rdata

.

