---
title: "Day 3 Pablo"
author: "Pablo Brosset"
date: "2024-21-10"
output: rmarkdown::html_vignette
vignette: >
  %\VignetteIndexEntry{jour1}
  %\VignetteEngine{knitr::rmarkdown}
  %\VignetteEncoding{UTF-8}
---


```{r, include = FALSE}
knitr::opts_chunk$set(
  collapse = TRUE,
  comment = "#>"
)

```



## Chargement des librairies

```{r setup}
library(dplyr) #Package de manipulation de données
library(ggplot2) # Package pour faire des graphiques
library(ggpubr) # Ameliore ggplot graphiques
library(sf) # Package pour faire des cartes
library(knitr) # Package pour présenter des tableaux
library(kableExtra) # Package pour présenter des tableaux
library(sizeMat) # Package pour étudier la maturité
library(formationIMROP) # Package spécifique à la formation
library(MuMIn) # Package pour sélection de modèle
library(mgcv) #Package pour faire les GAM
library(car) # package pour vérifier la multicollinéarité entre variables explicatives
```


## Chargement des données

```{r}
data(Data_Fish_rec.dta) # Vient du package formationIMROP
head(Data_Fish_rec.dta,n=10) #Affichage des n premières lignes du tableau 
```


# Ici on veut étudier la variabilité du recrutement en fonction de différents paramètres environnementaux

## Représenter graphiquement les données

```{r}
Rec_temp <- ggplot(Data_Fish_rec.dta, aes(x = Annee, y = Recrue)) +
  geom_line(color = "blue") +      # Add a line
  geom_point(color = "blue", size = 3) + # Add points
  labs(title = "",
       x = "Annee",
       y = "Recrutement") +
  theme_minimal()
Rec_temp

SSB_temp <- ggplot(Data_Fish_rec.dta, aes(x = Annee, y = Biomasse.feconde)) +
  geom_line(color = "blue") +      # Add a line
  geom_point(color = "blue", size = 3) + # Add points
  labs(title = "",
       x = "Annee",
       y = "Biomasse feconde") +
  theme_minimal()
SSB_temp

SST_temp <- ggplot(Data_Fish_rec.dta, aes(x = Annee, y = SST)) +
  geom_line(color = "blue") +      # Add a line
  geom_point(color = "blue", size = 3) + # Add points
  labs(title = "",
       x = "Annee",
       y = "SST") +
  theme_minimal()
SST_temp

Phyto_temp <- ggplot(Data_Fish_rec.dta, aes(x = Annee, y = Phytoplancton)) +
  geom_line(color = "blue") +      # Add a line
  geom_point(color = "blue", size = 3) + # Add points
  labs(title = "",
       x = "Annee",
       y = "Phyto") +
  theme_minimal()
Phyto_temp

Zoo_temp <- ggplot(Data_Fish_rec.dta, aes(x = Annee, y = Zooplancton)) +
  geom_line(color = "blue") +      # Add a line
  geom_point(color = "blue", size = 3) + # Add points
  labs(title = "",
       x = "Annee",
       y = "Zoo") +
  theme_minimal()
Zoo_temp

WeMOi_temp <- ggplot(Data_Fish_rec.dta, aes(x = Annee, y = WeMOi)) +
  geom_line(color = "blue") +      # Add a line
  geom_point(color = "blue", size = 3) + # Add points
  labs(title = "",
       x = "Annee",
       y = "WeMOi") +
  theme_minimal()
WeMOi_temp


# Combiner les graphiques
ggarrange(Rec_temp, SSB_temp, SST_temp,
          Phyto_temp, Zoo_temp, WeMOi_temp,
                           labels = c("A", "B", "C", "D","E","F"), # Labels for each plot
                           ncol = 3, nrow = 2)  # Arrange in 1 row, 2 columns
```

Ici on voit que ggarrane() permet d'assembler différents graphiques dans une même figure.


#  Faire un GLM puis un GAM pour étudier les liens potentiels entre l'environnement et le recrutement de l'anchois

Vérifier s'il n'y a pas de multicolinéarité

```{r}
model <- lm(Recrue ~ Biomasse.feconde + SST + Phytoplancton +Zooplancton + WeMOi, data = Data_Fish_rec.dta)
library(car)
vif_values <- vif(model)
vif_values
```

Pas de forte autocorrelation (car VIF tout le temps <5)

### Maintenant faire le GLM

```{r}
## Avec un GLM

glm_anchois_rec <- glm(Recrue ~ Biomasse.feconde + SST+Phytoplancton+Zooplancton + WeMOi, data = Data_Fish_rec.dta,
                       family = Gamma(link = "identity"))
summary(glm_anchois_rec)
plot(glm_anchois_rec, page=1, se = TRUE, shade = TRUE)
options(na.action = "na.fail")
dredge(glm_anchois_rec)

glm_anchois_rec2 <- glm(Recrue ~ Biomasse.feconde +Zooplancton,
                        data = Data_Fish_rec.dta, 
                        family = Gamma(link = "identity"))
summary(glm_anchois_rec2)
plot(glm_anchois_rec2, page=1, se = TRUE, shade = TRUE)

AIC(glm_anchois_rec,glm_anchois_rec2)
```


### Maintenant faire le GAM
Cela sert à voir si le GLM, qui ne permets que des relations linéaires, ne loupe pas des relations qui ne seraient pas linéaire entre le recrutement et la biomasse féconde + les variables environnementales

```{r}
#Faire la même chose avec un GAM

gam_anchois_rec <- gam(Recrue ~ s(Biomasse.feconde,k=3) + s(SST,k=3)+s(Phytoplancton,k=3)+s(Zooplancton,k=3) + s(WeMOi,k=3), data = Data_Fish_rec.dta,
                   family = Gamma(link = "identity"), 
                   method = "REML")
summary(gam_anchois_rec)
plot(gam_anchois_rec, page=1, se = TRUE, shade = TRUE)
options(na.action = "na.fail")
head(dredge(gam_anchois_rec),6)

gam_anchois_rec2 <- gam(Recrue ~ s(Biomasse.feconde,k=3) +s(Zooplancton, k=3),
                   data = Data_Fish_rec.dta, 
                   family = Gamma(link = "identity"), 
                   method = "REML")
summary(gam_anchois_rec2)
plot(gam_anchois_rec2, page=1, se = TRUE, shade = TRUE)

AIC(gam_anchois_rec,gam_anchois_rec2)
```

On voit que deux variables explicatives sont significatives, la biomasse de reproducteur et le zooplancton.
Le dredge a permit d'affiner la sélection des variables et l'on voit que l'AIC du modèleà deux variables explicatives est plus faible que celui du modèle complet (différence >2), donc le choix du modèle le plus parcimonieux est bien.
