---
title: "Day 2 Pablo"
author: "Pablo Brosset"
date: "2024-06-26"
output:
  pdf_document: default
  html_document: default
vignette: >
  %\VignetteIndexEntry{jour1}
  %\VignetteEncoding{UTF-8}
  %\VignetteEngine{knitr::rmarkdown}
---

```{r, include = FALSE}
knitr::opts_chunk$set(
  collapse = TRUE,
  comment = "#>"
)

```

## Chargement des librairies

```{r setup}
library("FactoMineR") ### Package pour manipuler ACP
library("factoextra") ### Package pour graphique ACP

library(dplyr) #Package de manipulation de données
library(ggplot2) # Package pour faire des graphiques
library(sf) # Package pour faire des cartes
library(knitr) # Package pour présenter des tableaux
library(kableExtra) # Package pour présenter des tableaux
library(sizeMat) # Package pour étudier la maturité
library(formationIMROP) # Package spécifique à la formation


```


## Chargement des données

```{r}
data("Fish_pelagic.dta") # Vient du package formationIMROP
```


# Réaliser une ACP (Analyse en Composante Principale)

Ici nous allons travailler avec un jeu de données qui contient des données d'abondance de différentes espèces de poissons pélagiques et les valeur des variables environnementales de l'endroit où ils ont été capturés (il y'a 50 stations). L'ACP va nous permettre d'essayer de voir s'il y'a des relations entre l'abondance des différentes espèces et les paramètres environnementaux.

Une ACP se fait sur des variables quantitatives, donc la première étape est d'enlever les variables qualitatives, ici la zone et les stations

```{r}
Data_Fish_PCA <- Fish_pelagic %>% select(-1, -2)
head(Data_Fish_PCA)
```

Une fois que cette étape est faite, nous pouvons faire l'ACP à proprement parler

```{r}
res.pca <- PCA(Data_Fish_PCA, graph = FALSE) ### Calcul de l'ACP

fviz_pca_var(res.pca, col.var = "black") ### Graphique de l'ACP pour voir les variables qui sont corrélées ou pas entre elles
```

Ce graphique nous renseigne sur la force de la corrélation entre variables. Plus l'angle est réduit, plus la corrélation est forte (par contre un angle de 90° entre deux variables indique une absence de corrélation).

Mais l'ACP permet aussi de représenter les stations et les zones dans l'espace 2D. Ici un plot pour le faire.

```{r}
fviz_pca_ind(res.pca,
             geom.ind = "point", # show points only (nbut not "text")
             col.ind = Data_Fish$Zone, # color by groups
             palette = c("#00AFBB", "#E7B800", "#FC4E07"),
             addEllipses = FALSE, # Concentration ellipses
             legend.title = "Zone",
             mean.point = TRUE
)
```

On voit que chaque couleur représente une zone, les stations du Golfe du Lion sont plutôt à droite du plot et la mer d'Alboran à Gauche, il semble y avoir des différences marquées entre ces zones, mais des différences de quoi ?

On va maintenant faire un 3eme plot qui regroupe les deux types d'information que l'on a vu jusqu'à maintenant.

```{r}
fviz_pca_biplot(res.pca, 
                # Individuals
                geom.ind = "point",
                fill.ind = Data_Fish$Zone, col.ind = "black",
                pointshape = 21, pointsize = 2,
                palette = "jco",
                addEllipses = FALSE,
                # Variables
                #alpha.var ="contrib", col.var = "contrib",
                gradient.cols = "RdYlBu",
                legend.title = list(fill = "Species")
)
```

On peut ainsi voir qu'à droite, le Golfe du Lion est plutôt caractérisé par beaucoup d'anchois, une forte productivité primaire et secondaire (Chla et zooplancton) par rapport aux autres zones. Au contraire, la Mer d'Alboran présente des SST plus chaudes et une plus forte salinité. La sardine, le maquereau et le sprat semblent assez déconnecté des paramètres environnementaux considérés.

Dans une ACP, il n'y a pas forcément que les axes 1 et 2 qui sont importants à regarder. Il faut pouvoir regarder d'autres axes. Ci dessous, comment faire :

```{r}
### Regarder sur les axes suivants :
fviz_pca_biplot(res.pca, axes=2:3,
                # Individuals
                geom.ind = "point",
                fill.ind = Data_Fish$Zone, col.ind = "black",
                pointshape = 21, pointsize = 2,
                palette = "jco",
                addEllipses = FALSE,
                # Variables
                #alpha.var ="contrib", col.var = "contrib",
                gradient.cols = "RdYlBu",
                legend.title = list(fill = "Species")
)
```

Et enfin, un graphique pour regarder la variance expliquée par chaque axe.

```{r}
### Percentage explained by each axis
eig.val <- get_eigenvalue(res.pca)
eig.val
fviz_eig(res.pca, addlabels = TRUE, ylim = c(0, 50))
```


# Réaliser un clustering pour là aussi voir les (di)similarités

Le clustering permet d'associer sur la base de la similarité les stations sur la base de leurs critères biologiques (poissons) ou environnementaux. Il faut passer par une matrice de distance avant 

Clustering sur les données biologiques (poissons) :

```{r}
###### Maintenant faire du clustering, notamment avec k-means
Data_Fish_only <- Data_Fish %>% select(3,4,5,6)

# Compute the distance matrix
dist_matrix <- dist(Data_Fish_only, method = "euclidean")

# Perform hierarchical clustering
hclust_result <- hclust(dist_matrix, method = "ward.D2")

# Plot the dendrogram
plot(hclust_result, main = "Dendrogram of Hierarchical Clustering", xlab = "", sub = "", cex = 0.9)
```

Ici on voit qu'il y'a deux grands groupes. Donc on indique le nombre de clusters de 2.
Mais dans ces deux grands groupes on voit que toutes les stations des différentes zones semblent mélangées et qu'il les groupes sont donc très hétérogènes (=> les communautés de poissons semblent se ressembler entre les zones).

```{r}
# Cut the dendrogram to form clusters
num_clusters <- 2  # Decide the number of clusters
clusters <- cutree(hclust_result, k = num_clusters)

# Add the cluster information to the data frame
df_clustered <- Data_Fish_only
df_clustered$cluster <- as.factor(clusters)

# Visualize the clusters
fviz_cluster(list(data = Data_Fish_only, cluster = clusters), geom = "point", 
             ellipse.type = "convex", palette = "jco", 
             ggtheme = theme_minimal(), 
             main = "Hierarchical Clustering of Fish Dataset")

```


On va maintenant faire la même chose sur les variables environnementales :


```{r}
Data_Env_only <- Data_Fish %>% select(7,8,9,10)

# Compute the distance matrix
dist_matrix <- dist(Data_Env_only, method = "euclidean")

# Perform hierarchical clustering
hclust_result <- hclust(dist_matrix, method = "ward.D2") ### Il peut aussi y avoir d'autres méthodes.

# Plot the dendrogram
plot(hclust_result, main = "Dendrogram of Hierarchical Clustering", xlab = "", sub = "", cex = 0.9)

# Cut the dendrogram to form clusters
num_clusters <- 2  # Decide the number of clusters
clusters <- cutree(hclust_result, k = num_clusters)

# Add the cluster information to the data frame
df_clustered <- Data_Env_only
df_clustered$cluster <- as.factor(clusters)

# Visualize the clusters
fviz_cluster(list(data = Data_Env_only, cluster = clusters), geom = "point", 
             ellipse.type = "convex", palette = "jco", 
             ggtheme = theme_minimal(), 
             main = "Hierarchical Clustering of Environmental Dataset")
```

Ici on voit qu'il y'a deux grands groupes. Donc on indique le nombre de clusters de 2.
Mais contrairement aux variables biologiques, on voit qu'il y'a un groupe qui contient pratiquement exclusivement les stations du golfe du Lion et le 2 eme groupe les autres stations (Mer Catalane et Mer d'Alboran)
(=> les conditions environnementales semblent être très différentre entre le Golfe du Lion et les deux autres zones).