---
title: "Day 2 Pablo"
author: "Pablo Brosset"
date: "2024-06-26"
output: rmarkdown::html_vignette
vignette: >
  %\VignetteIndexEntry{Day 2 Pablo}
  %\VignetteEngine{knitr::rmarkdown}
  %\VignetteEncoding{UTF-8}
  
---

```{r, include = FALSE}
knitr::opts_chunk$set(
  collapse = TRUE,
  comment = "#>"
)

```



## Chargement des librairies

```{r setup}
library("FactoMineR") ### Package pour manipuler ACP
library("factoextra") ### Package pour graphique ACP
library(dplyr) #Package de manipulation de données
library(ggplot2) # Package pour faire des graphiques
library(sf) # Package pour faire des cartes
library(knitr) # Package pour présenter des tableaux
library(kableExtra) # Package pour présenter des tableaux
library(sizeMat) # Package pour étudier la maturité
library(formationIMROP) # Package spécifique à la formation
library(MuMIn) # Package pour sélection de modèle
library(mgcv) #Package pour faire les GAM
library(dendextend) #Package pour améliorer les dendrogrammes
library(vegan) #Package pour faire les NMDS notamment
library(indicspecies) #Package pour tester différences dans les anosim
library(corrplot) #Package pour visualiser les correlations 2 à 2 entre les variables
```


## Chargement des données

```{r}
data(Fish_pelagic.dta) # Vient du package formationIMROP
head(Fish_pelagic.dta,n=10) #Affichage des n premières lignes du tableau 
```

# Analyses multivariées
Les analyses multivariées signifient que nous avons deux variables ou plus.

Nous sommes intéressés par les modèles communs ou les modes de variation entre ces multiples variables.

Les données multivariées nécessitent des méthodes statistiques spéciales :

 - Celle des méthodes descriptives (visant à structurer et résumer l'information). Au moment de décrire et d’explorer un jeu de données avec plusieurs variables, il peut être intéressant de visualiser la relation entre les variables (ex.: corrélations) et entre les observations (ex.: similarité entre nos sites d’études) dans un seul graphique.

Exemple d'analyses : Clustering, ACP (analyse en composante principale), nMDS

 - Celle des méthodes explicatives visant à expliquer une ou des variables dites « dépendantes » (variables à expliquer) par un ensemble de variables dites « indépendantes » (variables explicatives). On veut expliquer une réponse univariée en fonction d’un grand nombre de prédicteurs qui sont partiellement corrélés. Par exemple, la présence d’une espèce en fonction des conditions climatiques, la croissance d’arbres de différentes espèces sur un site en fonction de leurs traits fonctionnels, etc. 
 
Exemple d'analyses: analyse de régression multiple (GLM, GAM)


# Méthodes déscriptives

# Réaliser un clustering pour là aussi voir les (di)similarités

Le clustering permet d'associer sur la base de la similarité les stations sur la base de leurs critères biologiques (poissons) ou environnementaux. Il faut passer par une matrice de distance avant. 

Clustering sur les données biologiques (poissons) avec deux types de graphiques dont un amélioré pour une visualisation plus facile :

```{r}
###### Maintenant faire du clustering, notamment avec k-means
Data_Fish_only <- Fish_pelagic.dta %>% select(3,4,5,6)

# Calcul de la matrice de distance
dist_matrix <- dist(Data_Fish_only, method = "euclidean")

# Faire le clustering
hclust_result <- hclust(dist_matrix, method = "ward.D2")

# Graphique du dendrogramme
plot(hclust_result, main = "Dendrogram of Hierarchical Clustering", xlab = "", sub = "", cex = 0.9)

### Deuxieme graphique pour faciliter la visualisation
dend <- as.dendrogram(hclust_result)
Zone_colors <- as.numeric(as.factor(Fish_pelagic.dta$Zone))
color_palette <- c("red", "green", "blue")  # Definir une palette couleur
branch_colors <- color_palette[Zone_colors]
labels_colors(dend) <- branch_colors[order.dendrogram(dend)]
plot(dend, main = "Dendrogram avec branches colorées par zone")
```

Ici on voit qu'il y'a deux grands groupes. Donc on indique le nombre de clusters de 2.
Mais dans ces deux grands groupes on voit que toutes les stations des différentes zones semblent mélangées et qu'il les groupes sont donc très hétérogènes (=> les communautés de poissons semblent se ressembler entre les zones).

On va maintenant faire la même chose sur les variables environnementales :


```{r}
Data_Env_only <- Fish_pelagic.dta %>% select(7,8,9,10)

# Calcul de la matrice de distance
dist_matrix <- dist(Data_Env_only, method = "euclidean")

# Faire le clustering
hclust_result <- hclust(dist_matrix, method = "ward.D2") ### Il peut aussi y avoir d'autres méthodes.

# Faire le graphique du dendrogramme
plot(hclust_result, main = "Dendrogram of Hierarchical Clustering", xlab = "", sub = "", cex = 0.9)

### Deuxieme graphique pour faciliter la visualisation
dend <- as.dendrogram(hclust_result)
Zone_colors <- as.numeric(as.factor(Fish_pelagic.dta$Zone))
color_palette <- c("red", "green", "blue")  # Definir une palette couleur
branch_colors <- color_palette[Zone_colors]
labels_colors(dend) <- branch_colors[order.dendrogram(dend)]
plot(dend, main = "Dendrogram avec branches colorées par zone")
```

Ici on voit qu'il y'a deux grands groupes. Donc on indique le nombre de clusters de 2.
Mais contrairement aux variables biologiques, on voit qu'il y'a un groupe qui contient pratiquement exclusivement les stations du golfe du Lion et le 2 eme groupe les autres stations (Mer Catalane et Mer d'Alboran)
(=> les conditions environnementales semblent être très différentre entre le Golfe du Lion et les deux autres zones).




# Réaliser une ACP (Analyse en Composante Principale)

Lorsque les variables représentent différentes unités, il est important de les normaliser afin d’obtenir des échelles comparables pour les analyses multivariées. Au lieu de faire plusieurs régressions, faites-en une seule avec toutes les réponses dans une ACP.

Ici nous allons travailler avec un jeu de données qui contient des données d'abondance de différentes espèces de poissons pélagiques et les valeur des variables environnementales de l'endroit où ils ont été capturés (il y'a 50 stations). L'ACP va nous permettre d'essayer de voir s'il y'a des relations entre l'abondance des différentes espèces et les paramètres environnementaux.

Une ACP se fait sur des variables quantitatives, donc la première étape est d'enlever les variables qualitatives, ici la zone et les stations

```{r}
Data_Fish_PCA <- Fish_pelagic.dta %>% select(-1, -2)
head(Data_Fish_PCA)
```

Une fois que cette étape est faite, nous pouvons faire l'ACP à proprement parler

```{r}
res.pca <- PCA(Data_Fish_PCA,  scale.unit = TRUE, graph = FALSE) ### Calcul de l'ACP

fviz_pca_var(res.pca, col.var = "black") ### Graphique de l'ACP pour voir les variables qui sont corrélées ou pas entre elles
```

L’ordination vise à produire dans un nombre de dimensions réduit (souvent 2) la représentation la plus fidèle possible de la variation entre les observations multivariées.

Ce graphique nous renseigne donc sur la force de la corrélation entre variables. Plus l'angle est réduit, plus la corrélation est forte (par contre un angle de 90° entre deux variables indique une absence de corrélation).

Mais l'ACP permet aussi de représenter les stations et les zones dans l'espace 2D. Ici un plot pour le faire.

```{r}
fviz_pca_ind(res.pca,
             geom.ind = "point", # que ne présetner que les points
             col.ind = Fish_pelagic.dta$Zone, # couleur par groupe
             palette = c("#00AFBB", "#E7B800", "#FC4E07"),
             addEllipses = FALSE, # Concentration ellipses
             legend.title = "Zone",
             mean.point = TRUE
)
```

On voit que chaque couleur représente une zone, les stations du Golfe du Lion sont plutôt à droite du plot et la mer d'Alboran à gauche, il semble y avoir des différences marquées entre ces zones, mais des différences de quoi ?

On va maintenant faire un 3eme plot qui regroupe les deux types d'information que l'on a vu jusqu'à maintenant.

```{r}
fviz_pca_biplot(res.pca, 
                geom.ind = "point",
                fill.ind = Fish_pelagic.dta$Zone, col.ind = "black",
                pointshape = 21, pointsize = 2,
                palette = "jco",
                addEllipses = FALSE,
                gradient.cols = "RdYlBu",
                legend.title = list(fill = "Species")
)
```

On peut ainsi voir qu'à droite, le Golfe du Lion est plutôt caractérisé par beaucoup d'anchois, une forte productivité primaire et secondaire (Chla et zooplancton) par rapport aux autres zones. Au contraire, la Mer d'Alboran présente des SST plus chaudes et une plus forte salinité. La sardine, le maquereau et le sprat semblent assez déconnecté des paramètres environnementaux considérés.

Dans une ACP, il n'y a pas forcément que les axes 1 et 2 qui sont importants à regarder. Il faut pouvoir regarder d'autres axes. Ci dessous, comment faire :

```{r}
### Regarder sur les axes suivants :
fviz_pca_biplot(res.pca, axes=2:3,
                geom.ind = "point",
                fill.ind = Fish_pelagic.dta$Zone, col.ind = "black",
                pointshape = 21, pointsize = 2,
                palette = "jco",
                addEllipses = FALSE,
                gradient.cols = "RdYlBu",
                legend.title = list(fill = "Species")
)
```

Pour savoir le nombre d'axe à regarder, un graphique pour regarder la variance expliquée par chaque axe.

```{r}
### Pourcentage expliqué par chaque axe
eig.val <- get_eigenvalue(res.pca)
eig.val
fviz_eig(res.pca, addlabels = TRUE, ylim = c(0, 50))
```

Il semblerait que l'axe 1 explique la majorité de la variance, donc regarde l'axe 1 et 2 semble suffisant.
Cela se confirme avec les valeurs d'eigen, qui montre que seul les 2 premiers axes sont au dessus de 1 (critère de Kaiser).

On peut aussi aller plus loin que de l'exploration visuelle et regarder la contribution de chaque variable à la construction des différents axes

```{r}
### Pourcentage expliqué par chaque variable sur les différents axes
var <- get_pca_var(res.pca)
var$contrib
```

Plus la valeur est proche de 1, plus elle contribue à un axe.
Si c'est proche de zéro, cela contribue peu à l'axe (= cela explique peu l'axe).


Pour avoir le signe de la contribution (positif ou négatif)

```{r}
var$cor
```

Exercice :
A vous de faire une ACP sur le jeu de données Fish_estuaries pour répondre à la question suivante :
Quelles sont les conditions environnementales qui expliquent l'abondance et la condition corporelle des 3 espèces estuariennes étudiées?

```{r}
data(Data_Fish_estuaries.dta) # Vient du package formationIMROP
```




# NMDS

Les NMDS trouvent une cartographie à faible dimension qui préserve le mieux possible l'ordre
de classement des dissimilarités d'origine.

Une solution avec un minimum de stress est recherchée ; une mesure de l'adéquation de la
cartographie NMDS avec les données fit les dissimilarités d'origine.

```{r}
# Create a dissimilarity matrix (Bray-Curtis method)
dist_matrix <- Fish_pelagic.dta %>% select(-1, -2) %>% vegdist(method = "bray")

# Perform NMDS with 2 dimensions
nmds <- metaMDS(dist_matrix, k = 2, trymax = 100)
sppscores(nmds) <- Fish_pelagic.dta %>% select(-1, -2)

# Check the result
print(nmds)
```

Ici ce qui est important est de vérifier le stress de l'analyse. Pour un NMDS, si stress >0.3, alors on ne peut pas la considérer comme fiable et interprétable. Ici stress = 0.16, alors c'est bon.


```{r}
# Plot the NMDS
ordiplot(nmds, type = "n")  # Create an empty plot
points(nmds, display = "sites", col = "black", pch = 19)  # Add sites (black dots)
points(nmds, display = "species", col = "red", pch = 3) # Add species (red cross)

## Pour améliorer le graphique
ordiplot(nmds,type="n")
#ordihull(nmds,groups=Data_Fish$Zone,draw="polygon",col="grey90",label=F)
orditorp(nmds,display="species",col="red",air=0.01)
orditorp(nmds,display="sites",col=c(rep("green",18),rep("blue",18),rep("purple",14)),
         air=0.01,cex=1.25)
ordiellipse(nmds, display = "sites" ,groups=Fish_pelagic.dta$Zone, col=c("green","purple","blue"),kind = "sd", label = T)
```

Ici on a le graphique qui montre les différentes espèces étudiées (leur abondance, croix rouges), ainsi que chaque point d'échantillonnage (points noirs). Pour regarder graphiquement s'il semble y avoir des différences par zone, on rajoute les ellipses.
Ici on voit que les ellipses semblent ne se recouvrir que légerement, laissant penser que les zones présentent des abondances différentes des espèces étudiées. En dessous est un test statistique pour confirmer cela (ou pas).

```{r}
## Faire quelques stats là dessus
ano <- anosim(dist_matrix, Fish_pelagic.dta$Zone, distance = "bray", permutations = 9999)
ano
## Difference significative entre les zones !
abund <- Fish_pelagic.dta %>% select(-1, -2)
inv <- multipatt(abund, Fish_pelagic.dta$Zone, func = "r.g", control = how(nperm=9999))
summary(inv)

```

L'anosim permet de déterminer qu'il y'a une différence significative entre les zone, mais où se situe cette différence.
Dans summary(inv), on voit que les différences d'abondances des espèces étudiées sont significatives pour chaque comparaison de zone deux à deux.





# Analyses multivariées basées sur des modèles

Relie directement les données (en halieutique souvent des poissons) à nos données biologiques/environnementales en une analyse.
Permet de mettre en évidence des liens statistiques.

# Réaliser un modèle linéaire généralisé (GLM)

Les GLM sont une extension des modèles linéaires classiques qui peuvent être utilisés lorsque les réponses ne sont pas de type numérique continues.

Les GLM sont principalement utilisés dans deux situations :
Lorsque les données sont de type comptage (nombre d’oeufs pondus, nombre de larve présentes etc..),
Lorsque les données sont de type binaire (présence/absence, mort/vivant)

Attention au choix du type de distribution et du lien associé (voir ppt) !

## Réalisation du GLM

```{r}
glm_sardine <- glm(Abondance_Sardine ~ SST + Chla + Salinite + Zooplancton, family="poisson", data=Fish_pelagic.dta)
summary(glm_sardine)
```

Vous avez accès aux résultats du GLM avec le summary(). Vous voyez quelles sont les variables qui sont significativement corrélées à l'abondance des sardines. L'estimate vous donne le sens de la relation (positive ou négative).
Maintenant vous pouvez améliorer le modèle en l'optimisant.

```{r}
library(MuMIn)
options(na.action = "na.fail")
head(dredge(glm_sardine),6)
```

Votre modèle optimal est celui qui à le plus petit AIC (et qui retiens le moins de variable si différents modèles ont des différences d'AIC < 2). L'AIC est le critère le plus courant pour choisir les modèles.

```{r}
glm_sardine <- glm(Abondance_Sardine ~  Chla + Zooplancton, family="poisson", data=Fish_pelagic.dta)
summary(glm_sardine)
```

Vous avez maintenant établi votre modèle optimal. 




# Réaliser un modèle additif généralisé (GAM)

Les Modèles Additifs Généralisés permettent de modéliser une variable à expliquer de façon non-linéaire.
Comme pour le GLM, cela s’écrit Y ~ X, (famille de distribution, lien)

## Réalisation du GAM

```{r}
gam_sardine <- gam(Abondance_Sardine ~ s(SST, k=3) + s(Chla, k=3) + s(Salinite, k=3) + s(Zooplancton, k=3),
             data = Fish_pelagic.dta, family = poisson(link="log"), method = "REML")
summary(gam_sardine)
plot(gam_sardine, page=1, se = TRUE, shade = TRUE)
```

Vous avez accès aux résultats du GAM avec le summary(). Vous voyez quelles sont les variables qui sont significativement corrélées à l'abondance des sardines. L'estimate vous donne le sens de la relation (positive ou négative). Le k=3 vous permet de limiter le type de relation à des relations de type U ou dôme pour éviter le surparamétrage.

Vous avez aussi accès aux graphiques pour voir la forme des relations entre la variable réponse et chaque variable explicative.

Maintenant vous pouvez améliorer le modèle en l'optimisant et refaire le nouveau modèle optimal.

```{r}
head(dredge(gam_sardine),6)

gam_sardine <- gam(Abondance_Sardine ~ s(SST, k=3) + s(Chla, k=3)+ s(Zooplancton, k=3),
                   data = Fish_pelagic.dta, 
                   family = poisson(link="log"), 
                   method = "REML")
summary(gam_sardine)
```

L'idée est aussi de voir si l'utilisation d'un GAM est interéssante versus un GLM.
On va donc comparer les AIC

```{r}
AIC(glm_sardine,gam_sardine)
```

Ici on voit que l'AIC est plus petit pour le GAM et que la différence entre les deux est > 2 donc le GAM semble être mieux que le GLM.

Exercice :
A vous de faire de même pour les autres espèces.



## Supplément sur l'étude des matrices de corrélation pour avoir une idées des variables potentiellement corrélées.

Ici le but est de regarder graphiquement les corrélations des variables 2 à 2.

```{r}
M = cor(Fish_pelagic.dta[,3:10]) ### On enlève les colonnes non quantitatives
corrplot(M, method = 'number') ### Avoir les coefficients de corrélation
corrplot(M, method = 'color', order = 'alphabet') ### Correlation à l'aide d'un code couleur
corrplot(M) ### Correlation à l'aide d'un code couleur et de la taille d'un cercle
corrplot.mixed(M) ### Toutes les informations sur un seul graphique
corrplot(M,col=COL2('BrBG')) ### Pour changer la couleur
```
